臺灣臺南地方法院刑事判決　　　　　　　　　　　　　九十一年度易字第七一九號
　　公　訴　人　臺灣臺南地方法院檢察署檢察官
　　被　　　告　乙○○
　　　　　　　　甲○○
右列被告因重利案件，經檢察官提起公訴（九十一年度營偵字第一三三號及九十一年
度營偵字第五一一號），本院判決如左：
    主  文
乙○○、甲○○均無罪。
    理  由
一、公訴意旨略以：被告乙○○、甲○○基於共同之犯意聯絡，於民國九十一年一月
    間某日起，在「小兵立大功」廣告刊物上刊登貸款廣告，以000000000
    0號、0000000000號電話聯絡，招徠急需用錢之人向其借貸。二人於
    九十一年一月二日下午四時許，在臺南縣新營市新營火車站旁，乘被害人丙○○
    急迫，以每貸予新臺幣（下同）一萬元，先扣十日利息二千元，每十日再收利息
    二千元之方式，貸予被害人丙○○五萬元，先扣第一期利息一萬元（即實付四萬
    元）。再於同月十四日下午一時許，相偕前往新營市彰化銀行前向被害人丙○○
    收取利息一萬三千元。嗣於同月二十二日下午三時四十分許，被告甲○○一人前
    往新營市○○路郵局前欲向被害人丙○○收取利息時，經警當場查獲，並循線查
    獲被告乙○○，因認被告乙○○、甲○○二人共同涉有刑法第三百四十四條之重
    利罪嫌云云。
二、按犯罪事實應依證據認定之，無證據不得推定其犯罪事實；又不能證明被告犯罪
    者，應諭知無罪之判決，刑事訴訟法第一百五十四條、第三百零一條第一項分別
    定有明文。又告訴人之告訴，係以使被告受刑事訴追為目的，是其陳述是否與事
    實相符，仍應調查其他事實以資審認，始得為不利被告之認定，最高法院五十二
    年臺上字第一三００號著有判例。次按刑法第三百四十四條重利罪之構成要件為
    明知他人出於急迫、輕率或無經驗，而利用機會故為貸與，並取得與原本顯不相
    當之重利，方足當之，但立約時如無乘債務人急迫、輕率或無經驗之情形，尚不
    構成本條之重利罪，司法院院解字第三０二九號解釋足資參照。
三、本件公訴意旨認被告乙○○、甲○○涉有刑法第三百四十四條之重利罪嫌，係以
    被害人丙○○之指述，及被告乙○○及甲○○均坦承有借款予被害人丙○○，並
    曾向被害人收取一萬三千元之事實，核與被害人指訴情節相符，堪信被害人所述
    非虛為主要論據。訊據被告乙○○固坦承有於右揭時、地刊登前開貸款廣告並貸
    以金錢予被害人丙○○之事實，惟堅決否認有何重利犯行，辯稱：伊僅貸予丙○○四萬元，約定月息二分，本金分三期攤還，一個月內還清，伊向丙○○所收取
    係本金並非利息，伊並無收取重利之行為云云。被告甲○○則雖坦承有於右揭時
    、地向被害人丙○○收取金錢之事實，然堅決否認有何重利之犯行，辯稱：伊僅
    係順道載乙○○前去，伊並不知道乙○○與丙○○洽談何事，九十一年一月二十
    二日當天係乙○○請伊幫忙向丙○○收錢，伊並未與乙○○貸款予丙○○云云。
    經查：
  (一)右揭事實，業據被害人丙○○迭於警訊及偵審中指訴綦詳，且每借款一萬元，十
    天利息即為二千元，其換算之年息為百分之七百二十，此種利率不僅遠高於銀行
    利率及民法所定之利息上限，甚至較諸一般民間放款利息（約月息二分、三分）
    高出甚多，依國內現階段對資金成本之評估，已屬於顯不相當之重利，甚為明顯
    。雖被告乙○○辯稱：伊貸予丙○○四萬元，以月息二分計息，並無重利云云，
    惟被告乙○○於本院審理時供述：伊向丙○○自稱係劉先生，伊貸予丙○○四萬
    元時，僅以丙○○簽發之四萬元本票為擔保，並沒有以其他物品為質，而該張本
    票於發生此事時即燒掉，伊係因為丙○○曾帶伊去她家，才敢借錢予丙○○，伊
    係因從事放款之工作，不想讓人知道真名，以避免麻煩等語（見本院九十一年八
    月十五日訊問筆錄及九十一年九月十日審理筆錄），是被告乙○○與被害人丙○○既素不相識，在不知被害人丙○○之經濟情況下，僅以被害人丙○○簽發之本
    票為擔保，衡諸常情，若非能藉以獲得較高之利息，又何以願甘冒所借貸之金額
    無法收回之風險？再者，若被告乙○○果真係以月息二分計息，則其約定之利息
    即與民間資金往來之利息相當，尚非屬顯不相當之重利，又何須自稱係劉先生，
    且於事發後將丙○○用以擔保之本票燒燬，增加日後追索之困難？足見被告乙○○前揭所辯，顯悖與常情，應係事後卸責之詞，不足採信。
  (二)被告甲○○於警局初訊時供稱：伊於九十一年一月初，丙○○向「劉先生」（即
    被告乙○○）借錢時，在新營市○○路見過丙○○一次，九十一年一月中旬丙○○與「劉先生」在新營市○○路彰化銀行前見面時伊也在場，九十一年一月二十
    二日係「劉先生」要伊至新營市○○路郵局向丙○○拿錢等語；嗣於警局復訊時
    供述：伊知道丙○○向「劉先生」借錢，所以替「劉先生」向丙○○收錢，伊第
    一次與「劉先生」去放款予丙○○時，即自稱係「陳先生」等語，是若果如被告
    甲○○所辯，僅係陪同被告乙○○前往並未參與云云，則其何須向被害人丙○○
    自稱係「陳先生」？足見被告甲○○前揭所辯是否可採，實非無疑。再參以被害
    人丙○○於警訊及偵查中均指稱：伊向「劉先生」及「陳先生」（即被告甲○○
    ）借錢時，係在其二人所駕駛之車內商討借款之事項及利息計算，其二人均在場
    並均有與伊討論等語（見九十一年度營偵字第一三三號卷第十二頁），益徵被告
    甲○○對於貸款予被害人丙○○、利息計算與收取之事宜均知之甚詳，其前揭所
    辯，無非事後卸責之詞，委無足採。據上，被告甲○○主觀上既明知被告乙○○
    放款予被害人丙○○並收取顯不相當之重利，客觀上亦分擔向被害人丙○○收取
    利息之行為，自係與被告乙○○貸放金錢收取重利之共同行為人至明。
  (三)被害人丙○○曾於九十年六月底，見「自由時報」廣告欄內刊登之「免證件可借
    貸」廣告，即以廣告內附載之聯絡電話與不詳姓名年籍自稱「羅先生」之人連絡
    ，並向其借款三萬元，以月息八十分計息，每十日為一期收取利息，並當場由被
    害人丙○○簽發三萬元本票一張並扣留被害人丙○○之身份證正本為質，嗣於九
    十年八月三日，被害人丙○○繳付三期利息後，因如法如期幾付到期之利息，遂
    向警方報案而查獲另案被告李建興，此業經本院依職權調閱本院九十年度訴字第
    一五六六號卷宗核閱屬實，是被害人丙○○前既有利用相類之方式為借貸之行為
    ，則其為本件借款之時，已非無經驗之人。又被害人丙○○於警訊中陳稱：伊於
    於借款時知道係放高利貸，但因伊確實缺錢使用，才向他們（指被告乙○○與甲○○）借款等語，而於本院調查時亦陳稱：伊打電話聯絡他們時，伊知道他們利
    息一定比一般高，伊也接受，因為伊缺錢等語（見本院九十一年八月十五日訊問
    筆錄），足見被害人丙○○於借款之前，即已明知被告等借款之利率甚高，仍決
    定與被告等聯絡而為本件借款，顯非輕率而遽以借入。
  (四)被害人丙○○雖於借款時向被告乙○○陳稱：伊係盜用家裡之公款，若不將錢補
    回，會被伊丈夫毆打，故急需用錢云云（見九十一年度營偵字第五一一號卷第四
    頁及本院九十一年九月十日審理筆錄），然被害人丙○○於本院調查時，對於本
    件借款之用途、有何急迫之情事，均語焉不詳，諸多保留，是被害人丙○○是否
    確有亟需資金之急迫情形，容非無疑，自不能遽以被害人丙○○片面之陳述即認
    定其有急迫用款之情事而為不利被告之認定依據。再者，依被害人之行為模式而
    為觀察，可知丙○○似有承擔重利借款，嗣後旋報警以圖豁免債務清償之慣行。
    質言之，該被害人並非誠實可信之訴訟關係人，益難遽依其供述而得確信有何急
    迫情事。
  (五)綜上所述，被告乙○○、甲○○二人與被害人丙○○間，就本件借款雖有取得與
    原本顯不相當之重利之行為，惟被害人丙○○借款之際，並無急迫、輕率或無經
    驗之情形，即與重利罪之構成要件有間，自難論以重利罪責。此外，復查無其他
    積極證據足認被告乙○○、甲○○二人有公訴人所指之重利犯行，不能證明被告
    二人犯罪，依法均應諭知無罪之判決。
據上論斷，應依刑事訴訟法第三百零一條第一項，判決如主文。
本案經檢察官陳鋕銘到庭執行職務。
中    華    民    國      九十一    年      九      月      二十四      日
                                臺灣臺南地方法院刑事第六庭
                                    審判長法  官  陳欽賢
                                          法  官  莊玉熙
                                          法  官  林佩儒
右正本證明與原本無異
如不服本判決應於送達後十日內向本院提出上訴狀
                                          書記官  廖文靜
中    華    民    國      九十一    年        九      月       二十五   日
